臺灣新竹地方法院民事判決  
110年度訴字第646號
原      告  李少俠  
訴訟代理人  謝尚修律師
被      告  楊珊珊  
訴訟代理人  彭首席律師
複代 理 人  張奕靖律師
上列當事人間撤銷贈與事件，本院於民國110年11月9日辯論終結
，判決如下：
    主      文
原告之訴及假執行之聲請均駁回。
訴訟費用由原告負擔。
    事實及理由
壹、程序方面：
    按訴狀送達後，原告不得將原訴變更或追加他訴，但請求之
    基礎事實同一、或不甚礙被告之防禦及訴訟之終結者，不在
    此限，民事訴訟法第255條第1項第2、7款定有明文。而所謂
    請求之基礎事實同一，係指變更或追加之訴與原訴之原因事
    實，有其社會事實上之共通性及關聯性，而就原請求所主張
    之事實及證據資料，於變更或追加之訴得加以利用，且無害
    於他造當事人程序權之保障，俾符訴訟經濟者稱之，此有最
    高法院91年度台抗字第648號裁定意旨可資參照。查原告起
    訴時原以返還寄託物及借貸之法律關係，聲明請求被告返還
    新臺幣（下同）3,248,092元及法定遲延利息。因被告抗辯
    前開款項為原告所贈，原告遂變更本件請求權基礎為撤銷贈
    與之法律關係（見調解卷第25、59頁）。被告對原告所為上
    開訴之變更雖表示不同意，惟經核原告所為上開訴之變更，
    係針對其匯款3,248,092元予被告之原因事實，請求被告返
    還金錢，變更前後之原因事實具有共通性及關聯性，亦即請
    求之基礎事實同一，且不甚礙被告之防禦及訴訟之終結，揆
    諸前揭規定，應予准許。　
貳、實體方面：
一、原告主張：原告與被告為母女關係，民國100年間因原告之
    配偶離世，原告精神痛苦心力交瘁，身體狀況大不如前，原
    告當時考量兒子楊曉鐘人在臺中開設餐廳，尚處於創業階段
    ，平日工作繁忙，恐難抽身照顧原告或立即處理原告發生之
    緊急狀況，因此先將名下郵局帳戶內現金，陸續於100年7月
    14日匯款100萬元、100年8月16日匯款100萬元及101年11月1
    5日匯款50萬元，共計轉帳250萬元至被告名下郵局0000000-
    0000000帳戶委託其保管，並授權被告於日後遇原告罹病需
    緊急支出或者有養老所需時，得以先行動支該款項。又被告
    前因資金調度需求，陸續央求原告墊付其個人投保之人壽保
    險費，於99年6月30日、100年6月30日、101年6月30日及102
    年7月16日各匯款187,023元，共計748,092元。嗣於109年中
    ，原告因病送醫急救並進行開腦手術，有幸病況逐漸穩定好
    轉，但後續需要看護照料及適當之營養補給，預期將有相當
    花費，原告因此委託兒子楊曉鐘向被告表達請求返還上開款
    項之旨，但卻未獲理睬，故於109年8月12日委請律師發函通
    知被告，請於文到7日內返還上開3,248,000元（尾數92元及
    期間利息均未請求）予原告，並表示若無法一次返還，也請
    被告出面聯繫分期還款事宜。被告於收受律師函後唯恐遭追
    討此筆款項，而私下向原告表示日後願意分攤原告之醫療費
    、生活費及看護費、聲稱會照顧原告、願負擔原告日後之養
    老費用，而請求原告於109年8月15日將其100年至104年存款
    、匯款至被告帳戶之330萬元贈與予伊，原告信以為真，約
    定被告應分擔其日後之生活費、醫療費及看護費等養老費用
    後始同意贈與前開款項予被告，此有原告110年4月14日親筆
    書寫於被證3聲明書（下稱系爭聲明書）旁之說明可稽。又
    原告自109年進行腦部手術後，在醫師建議下進行為期至少2
    年，每月17,000元之自費治療、並因有專人看護之必要而需
    委請看護照顧，詎被告待原告遭其半哄半騙簽下被證3聲明
    書後隨即原形畢露，在原告兒子楊曉鐘向被告請求分攤原告
    醫療及生活費用時，被告竟悍然拒絕。因被告未履行贈與契
    約之負擔，原告以準備書狀為撤銷贈與之意思表示，依民法
    第416條第1項第2款、第412條第1頂、第179條規定請求被告
    返還3,248,092元。並聲明：被告應給付原告3,248,092元，
    及自民事準備㈠狀繕本送達翌日起至清償止，按年息百分之5
    計算之利息。訴訟費用由被告負擔。願供擔保請准宣告假執
    行。
二、被告則以：原告於民國100年至104年間匯款予被告之250萬
    元及為被告支付之保費748,092元，皆係無償贈與，未附有
    任何負擔，此係因被告兄長楊曉鐘就家中財產多有取用，原
    告基於衡平始贈與被告上開款項，兩造間就該贈與從未有何
    等附負擔之合意，原告若主張該贈與當時即附有負擔，自應
    就此部分事實負舉證責任。原告稱被告係因懼遭追討款項，
    而於109年8月12日收受律師函後與原告成立附負擔贈與契約
    並簽立被證3聲明書云云，惟上開款項係多筆獨立之贈與，
    契約成立時點應由當時各筆贈與之合意時點決之，原告於10
    8年8月15日所立系爭聲明書，意在重申並明確上開款項之性
    質，並非贈與之成立時點。再者，兩造係就無償贈與達成合
    意，後原告若欲更改為附負擔贈與，應取得被告同意始生效
    力。惟原告所提之「親筆書信」，顯然是原告之子命原告書
    寫，專供本案訴訟之用，難據此證明兩造就贈與確有附負擔
    之合意，且若肯認此節，則是否所有無償贈與，於給付贈與
    物後，皆得於事後反悔稱係附有負擔而恣意撤銷，故原告持
    該親筆書信主張附負擔贈與，實非可採。況原告於其親筆書
    信中自承其郵局仍有100多萬，且仍按月領有先父之退休俸
    每月2萬許，應日常生活所需綽綽有餘，並非不能維持生活
    ，依民法第1117條無受扶養之必要，被告並無民法第416絛
    第1條第2款之事由，原告據此請求撤銷贈與，應無理由。爰
    答辯聲明：原告之訴駁回。訴訟費用由原告負擔。願供擔保
    ，請准宣告免為假執行。
三、本院之判斷：
　　原告主張系爭款項已交付被告乙情，有卷附原告名下郵局帳
    戶往來明細影本可憑（見竹司調卷第5-9頁），並為被告所
    不爭執（見本院卷第26-27頁），堪信為真。至原告主張系
    爭款項250萬元係委託被告保管及其中74萬8092元係墊付被
    告投保之保險費等語，則均為被告所否認，並以前詞置辯。
    是本件即應逐一審究原告各項請求是否有據。經查：
（一）按當事人互相表示意思一致者，無論其為明示或默示，契
      約即為成立。民法第153條第1項定有明文。是契約之成立
      ，應以當事人互相表示意思一致為必要；另按，當事人主
      張有利於己之事實者，就其事實有舉證之責，民事訴訟法
      第277條定有明文。又請求履行債務之訴，除被告自認原
      告所主張債權發生原因之事實外，應先由原告就其主張此
      項事實，負舉證之責任，必須證明其為真實後，被告於其
      抗辯事實，始應負證明之責任，此為舉證責任分擔之原則
      （最高法院43年台上字第377號民事判例參照）。是以，
      原告主張兩造就系爭款項250萬元存在消費寄託契約及系
      爭款項74萬8092元存在消費借貸之合意，並備位主張兩造
      就系爭款項成立附負擔之贈與，而因被告對原告未履行扶
      養義務，而主張撤銷贈與等情，為被告所否認，則原告自
      應就此事實負舉證之責。
（二）原告主張其係因配偶離世致精神痛苦心力交瘁，身體狀況
      大不如前，因此先將系爭款項250萬元寄託予被告，又被
      告前因資金調度需求，陸續央求原告墊付其個人投保之人
      壽保險費即系爭款項74萬8092元等情，雖有原告匯款之交
      易記錄（見本院卷第47至54頁），惟觀之被告提出原告於
      109年8月15日親筆書寫之系爭聲明書內容：「我李少俠郵
      局存款於民國100年至民國104年存匯於女兒楊姍姍的330
      萬元是贈與給女兒楊姍姍」等情（見竹司調卷第57頁），
      且原告對系爭聲明書之真正並不否認（見本院卷第41頁）
      ，從而可認兩造間就系爭款項250萬元及系爭款項74萬809
      2元均屬贈與之法律關係，故原告分別依據消費寄託及消
      費借貸請求被告返還系爭款項，並加計自起訴狀繕本送達
      翌日起算之法定遲延利息，即屬無據，不應准許。
（三）原告主張伊書寫系爭聲明書時，與被告約定被告應分擔伊
      日後之生活費、醫療費及看護費等養老費用後始同意贈與
      系爭款項予被告，故兩造間就系爭款項亦成立附負擔之贈
      與云云，並提出系爭聲明書之說明文（下稱系爭說明文）
      、原告親筆書信等影本為據（見竹司調卷第62、63-67頁
      ）。然觀諸系爭說明文「這是姍要我寫的 她說以後可以
      分擔我的生活費」等文字（見竹司調卷第62頁）係書寫在
      系爭聲明書原告親簽姓名及日期欄後方，且所書寫之墨色
      明顯與系爭聲明書不同，而系爭聲明書內容僅亦記載「我
      李少俠郵局存款於民國100年至民國104年存匯於女兒楊姍
      姍的330萬元是贈與給女兒楊姍姍」等情，並無任何有關
      被告應負擔扶養照顧原告義務之文字，可知兩造間就原告
      贈與系爭款項時並無附有負擔之合意甚明。故原告主張兩
      造就系爭款項成立附負擔之贈與，因被告未履行扶養照顧
      原告之負擔，原告得依民法第412條第1項規定撤銷贈與，
      請求被告返還系爭款項云云，非可採信。
（四）又原告主張伊手邊所餘現款100多萬元，恐不夠生活費、
      醫療費及看護費等養老費用，請求被告負擔原告自109年8
      月15日起之生活費，被告竟拒絕，因被告未履行扶養義務
      而撤銷系爭款項之贈與云云，原告既自承有現款100多萬
      元等情，則原告主張有不能維持生活之情狀，應非可採認
      ；況原告並未提出有向被告請求負擔自109年8月15日起之
      生活費金額而遭被告拒絕及原告有不能維持生活之證據，
      故原告既對此並未舉證以實其說，實難認其主張為真而可
      採信。準此，原告主張因被告未履行扶養義務，依民法第
      416條第1項第2款規定撤銷贈與，請求被告返還系爭款項
      云云，即無足取。至本件原告於言詞辯論終結後之110年1
      1月16日，具狀提出原告之子與被告間通訊體之對話內容
      截圖畫面等情，然按攻擊或防禦方法，除別有規定外，應
      依訴訟進行之程度，於言詞辯論終結前適當時期提出之，
      民事訴訟法第196條第1項定有明文。本件既已於110年11
      月9日言詞辯論期日諭知言詞辯論終結，兩造間之攻擊、
      防禦方法，如未依訴訟進行之程度適時提出，甚或於言詞
      辯論終結後始行提出，則均非屬在本院審理適當期間內提
      出，本院即難就此在未經被告進行答辯下加以審酌判斷，
      附此說明。　　　
四、從而，原告依終止消費寄託及消費借貸後之不當得利法則、
    消費寄託及消費借貸法律關係，暨撤銷贈與後之不當得利法
    則，訴請被告應給付原告3,248,092元，及自民事準備㈠狀繕
    本送達翌日起至清償止，按年息百分之5計算之利息，均無
    理由，皆應予駁回，原告之訴既經駁回，其假執行之聲請亦
    失所附麗，應併予駁回。
五、本件事證已臻明確，兩造其餘攻擊防禦方法及所提證據，經
    本院斟酌後，認為均不足以影響本判決之結果，而無逐一論
    駁之必要，併此敘明。
六、訴訟費用負擔之依據：民事訴訟法第78條。　　
中    華    民    國   110    年    11    月    30    日
                  民事第二庭  法  官  傅伊君
以上正本係照原本作成。　　　　　　　　　
對於本件判決如有不服，應於收受送達後20日內向本院提出上訴
書狀，上訴於本院合議庭，並按他造當事人之人數附具繕本。如
委任律師提起上訴者，應一併繳納上訴審裁判費。
中　　華　　民　　國　　110 　年　　12　　月　　1 　　日
                              書記官  李勻淨